臺灣高等法院刑事判決
110年度原上訴字第143號
上  訴  人  臺灣士林地方檢察署檢察官
上  訴  人  
即  被  告  高正祥



被      告  林志鴻



指定辯護人  黃書瑜律師(法扶律師)
上列上訴人因被告詐欺等案件，不服臺灣士林地方法院110年度
金訴字第290號，中華民國110年10月14日第一審判決（起訴案號
：臺灣士林地方檢察署110年度偵字第14042號、第14239號），
提起上訴，本院判決如下：
    主  文
原判決關於罪刑部分撤銷。
甲○○犯三人以上共同冒用公務員名義詐欺取財罪，處有期徒刑壹
年陸月。
乙○○犯三人以上共同冒用公務員名義詐欺取財罪，處有期徒刑壹
年陸月。
其他（沒收部分）上訴駁回。
    事  實
一、甲○○、乙○○於民國110年7月26日前某時，參與真實姓名不詳
    之成年人（無證據證明成員中有未滿18歲之少年）所組成以
    實施詐術為手段，具有持續性、牟利性、結構性之詐欺集團
    犯罪組織（下稱本案詐欺集團），共同意圖為自己不法之所
    有，基於3人以上共同冒用公務員名義詐欺取財及掩飾特定
    犯罪所得之洗錢犯意聯絡，先由該集團某成員於110年7月26
    日上午9時30分許，撥打電話予丙○○，佯稱其為「王天威警
    官」之公務員身分，並以丙○○涉嫌洗錢，需去銀行領錢交給
    前來取款之「陳專員」云云，致丙○○陷於錯誤，於同日中午
    12時許，依指示至銀行提領新臺幣（下同）150萬元，甲○○
    則持其所有行動電話（品牌：iPhone，顏色金色，序號：00
    0000000000000號）與乙○○所有之行動電話（品牌：iPhone
    ，序號：000000000000000 號）聯絡，並透過上開行動電話
    依集團成員指示，於同日下午1時11分許，由乙○○騎乘車號0
    00-000號普通重型機車，載送甲○○前往臺北市○○區○○○路0段
    000號，並由甲○○於同日下午2時3分許，前往丙○○位於臺北
    市士林區延平北路5段244巷住處附近，以「陳專員」之名義
    向丙○○收取150萬元，得款後旋搭乘計程車前往新北市樹林
    區某公園，將款項交給該集團某不詳成員，以此方式掩飾、
    隱匿上開犯罪所得之本質、來源及去向。嗣本案詐欺集團成
    員接續於同日下午2時30分許，再以上開理由對丙○○施以詐
    術，要求再交付款項，致丙○○陷於錯誤，再至銀行提領50萬
    元，甲○○、乙○○又依集團成員指示，由乙○○騎乘上開機車載
    送甲○○前往臺北市○○區○○○路0段000號，並由甲○○前往丙○○
    上開住處向丙○○再收取50萬元，得款後搭乘計程車前往新北
    市樹林區太平街某處，將款項交給集團不詳成員，以此方式
    掩飾、隱匿上開犯罪所得之本質、來源及去向，甲○○則因此
    獲得6萬元之報酬。嗣因丙○○察覺受騙報警處理，經警循線
    查知上情。
二、案經丙○○訴由臺北市政府警察局士林分局報告臺灣士林地
    方檢察署檢察官偵查起訴。
    理  由
一、證據能力：
　  按關於違反組織犯罪防制條例之罪，訊問證人之筆錄，以在
    檢察官或法官面前作成，並經踐行刑事訴訟法所定訊問證人
    之程序者為限，始得採為證據。組織犯罪防制條例第12條第
    1項定有明文。此係於以立法排除被告以外之人於警詢或檢
    察事務官調查中所為之陳述，得適用刑事訴訟法第159條之2
    、第159條之3及第159條之5之規定，是證人於警詢時之陳述
    ，於違反組織犯罪防制條例案件，絕對不具有證據能力，自
    不得採為判決基礎（最高法院107年度台上字第3589號判決
    意旨參照）。被告甲○○所涉違反組織犯罪防制條例之罪部分
    ，告訴人丙○○、共同被告乙○○於警詢時以證人身分所為之陳
    述，依前揭組織犯罪防制條例之特別規定及說明，不具證據
    能力而不得採為判決基礎。除此以外本案下列所引用被告以
    外之人於審判外之陳述，檢察官、被告甲○○及辯護人迄本案
    言詞辯論終結時均未爭執證據能力，上訴人即被告乙○○亦未
    曾聲明關於證據能力之異議，本院審酌該證據資料製作時之
    情況，亦無違法不當或證明力明顯過低之瑕疵，以之作為證
    據應屬適當，依刑事訴訟法第159條之5之規定，認該供述證
    據具證據能力。至卷內所存經本判決引用之非供述證據部分
    ，經核與本件待證事實均具有關聯性，且無證據證明係違反
    法定程序所取得，依刑事訴訟法第158條之4反面解釋，均有
    證據能力。
二、認定事實：
    上開犯罪事實，業據被告甲○○、乙○○於原審準備程序及審理
    時，及被告甲○○於本院審理時坦承不諱（見原審卷第72、87
    頁、本院卷第125、126頁；被告乙○○於本院審理程序經合法
    傳喚而未到庭），並有臺北市政府警察局士林分局社子派出
    所陳報單、受理各類案件紀錄表、內政部警政署反詐騙諮詢
    專線紀錄表、告訴人之臺北市政府警察局士林分局社子派出
    所指認犯罪嫌疑人紀錄表、告訴人之臺灣銀行公館分行帳戶
    活期儲蓄存款存摺封面影本、帳戶交易明細、陽信銀行社子
    分行帳戶活期儲蓄存款存摺封面影本、存摺內頁交易明細、
    車號000-000號重型機車之車輛詳細資料報表、臺北市政府
    警察局士林分局110年7月29日、110年8月1日搜索、扣押筆
    錄、扣押物品目錄表暨扣押物品收據、被告甲○○詐欺車手案
    犯案過程之照片9張等件在卷可稽，就其等所涉加重詐欺及
    洗錢犯行亦與證人即告訴人之證述情節相符，足認被告2人
    前開任意性自白與事實相符而可採信，本案事證明確，被告
    犯行堪以認定，應依法論科。
三、論罪：　　
  ㈠按組織犯罪防制條例係藉由防制組織型態之犯罪活動為手段
    ，以達成維護社會秩序、保障人民權益之目的，乃於該條例
    第3條第1項前段與後段，分別對於「發起、主持、操縱、指
    揮」及「參與」犯罪組織者，依其情節不同而為處遇，行為
    人雖有其中一行為（如參與），不問其有否實施各該手段（
    如詐欺）之罪，均成立本罪。然在未經自首或有其他積極事
    實，足以證明其確已脫離或解散該組織之前，其違法行為，
    仍繼續存在，即為行為之繼續，而屬單純一罪，至行為終了
    時，仍論為一罪。行為人參與一詐欺犯罪組織，並於參與該
    犯罪組織之期間分工加重詐欺行為，先後加重詐欺數人財物
    ，雖其參與犯罪組織之時、地與加重詐欺取財之時、地，在
    自然意義上非完全一致，然二者仍有部分合致，且犯罪目的
    單一，依一般社會通念，認應評價為一罪方符合刑罰公平原
    則，應屬想像競合犯，如予數罪併罰，反有過度評價之疑，
    實與人民法律感情不相契合；且因其同時觸犯侵害一社會法
    益之參與犯罪組織罪及侵害數人財產法益之加重詐欺取財罪
    ，應僅就其首次犯行論以參與犯罪組織罪及加重詐欺罪之想
    像競合犯，而其後之犯行，乃為其參與該犯罪組織之繼續行
    為，為避免重複評價，當無從將一參與犯罪組織行為割裂再
    另論一參與犯罪組織罪，而與其後所犯加重詐欺罪從一重論
    處之餘地。如行為人於參與同一詐欺集團之多次加重詐欺行
    為，因部分犯行發覺在後或偵查階段之先後不同，肇致起訴
    後分由不同之法官審理，為裨益法院審理範圍明確、便於事
    實認定，即應以數案中「最先繫屬於法院之案件」為準，以
    「該案件」中之「首次」加重詐欺犯行與參與犯罪組織罪論
    以想像競合。縱該首次犯行非屬事實上之首次，亦因參與犯
    罪組織之繼續行為，已為該案中之首次犯行所包攝，該參與
    犯罪組織行為之評價已獲滿足，自不再重複於他次詐欺犯行
    中再次論罪，俾免於過度評價及悖於一事不再理原則。至於
    「另案」起訴之他次加重詐欺犯行，縱屬事實上之首次犯行
    ，仍需單獨論以加重詐欺罪，以彰顯刑法對不同被害人財產
    保護之完整性，避免評價不足（最高法院107年度台上字第1
    066號、109年度台上字第3945號判決意旨可參）。
  ㈡洗錢防制法第2條明文規定各種洗錢態樣，而將洗錢行為之處
    置、多層化及整合等各階段，全部納為洗錢行為，並於第14
    條第1項規定涉及第3條所定前置特定犯罪之洗錢行為成立犯
    罪。以日益猖獗之詐欺集團犯罪為例，詐欺集團向被害人施
    用詐術後，為掩飾、隱匿其詐欺所得財物之本質、來源及去
    向，而令被害人將其款項交付予前往取款之集團「車手」，
    並將該特定犯罪所得交予其他共同正犯而移轉之，因而有掩
    飾、隱匿其本質、來源及去向之效果，即難認僅單純犯罪後
    處分贓物之行為，應構成該法第2條第1或2款之洗錢行為（
    最高法院108年度台上字第2500、3993號、109年度台上字第
    436號判決意旨參照）。
  ㈢查被告甲○○所加入參與之本案詐欺集團，為3人以上以實施詐
    欺為手段所組成具有持續性及牟利性之有結構性組織，與組
    織犯罪防制條例第2條第1項規定所定義之「犯罪組織」相符
    ，被告甲○○於本案中依集團成員之指示，由被告乙○○載送前
    往向告訴人取款後轉交款項，自該當於組織犯罪防制條例第
    3條第1項後段之參與犯罪組織罪。而本案為被告甲○○所參與
    同一詐騙集團所行詐騙案件中最先繫屬於法院之案件，有本
    院被告前案紀錄表可稽，依上開說明，應由本院就本案論處
    被告甲○○之參與犯罪組織罪（被告乙○○所犯參與犯罪組織罪
    部分，業經檢察官起訴並於109年10月8日以臺灣臺北地方法
    院〈下稱臺北地院〉109年度訴字第953號案件繫屬，且無證據
    足認其於該案所參與之組織係與本案不同之詐欺集團，故不
    於本案中另論其參與犯罪組織犯行）。又本案詐欺集團成員
    對告訴人施以詐術，致其陷於錯誤交付金錢，使該集團得以
    遣被告2人前往收取款項，並由被告甲○○轉交層層上繳之方
    式隱匿該犯罪所得去向，依上開說明，自非僅係取得犯罪所
    得，而兼有洗錢防制法第2條第2款之洗錢行為，自應論以同
    法第14條第1項之一般洗錢罪。
  ㈣核被告甲○○所為，係犯組織犯罪防制條例第3條第1項後段之
    參與犯罪組織罪、洗錢防制法第14條第1項之一般洗錢罪、
    刑法第339條之4第1項第1款、第2款之三人以上共同冒用公
    務員名義犯詐欺取財罪；被告乙○○所為，係犯洗錢防制法第
    14條第1項之一般洗錢罪、刑法第339條之4第1項第1款、第2
    款之三人以上共同冒用公務員名義犯詐欺取財罪。
  ㈤按共同正犯之成立，祇須具有犯意之聯絡，行為之分擔，既
    不問犯罪動機起於何人，亦不必每一階段犯行，均經參與；
    而此犯意之聯絡，不以數人間直接發生、明示或事前有所協
    議為限，縱屬間接之聯絡、默示或於行為當時，出於共同犯
    罪之意思參與，各自分擔犯罪行為之一部，相互利用他人之
    行為，以達其犯罪之目的者，即應對於全部所發生之結果，
    共同負責（最高法院77年台上字第2135號、73年台上字第18
    86號參照）。被告2人與本案詐欺集團成員間，分別以撥打
    電話從事詐騙、載送他人前往收款、出面收取款項、將款項
    彙整朋分之分工方式，各自分擔犯罪行為之一部以達犯罪目
    的，依上開說明，均應論以共同正犯。
  ㈥被告2人及本案詐欺集團成員間，就同一告訴人，於同一日之
    密接時間內，分工由本案詐騙集團成員以電話對同一告訴人
    施行詐術，再由被告乙○○搭載被告甲○○，由被告甲○○2次向
    告訴人領取款項，並先後將款項轉交予集團成員，均係侵害
    同一法益，該先後2次之犯行獨立性薄弱，依一般社會觀念
    難以強行分開，在刑法評價上，應視為數個舉動之接續施行
    ，包括評價為法律上一行為，屬接續犯，是所為2次詐欺取
    款及轉交掩飾、隱匿款項犯行，應各僅論以一罪。
  ㈦被告2人均係以1行為觸犯數罪名，均應從一重論以刑法第339
    條之4第1項第1款、第2款之三人以上共同冒用公務員名義犯
    詐欺取財罪。公訴意旨雖就被告甲○○所為漏未論及參與犯罪
    組織罪，惟既已於起訴書敘明此部分事實，並經原審及本院
    審理程序告知該罪名，且此部分與檢察官起訴之加重詐欺取
    財、一般洗錢罪部分有想像競合之裁判上一罪關係，為起訴
    效力所及，本院自得併予審究。
  ㈧被告2人就所犯之數罪，雖均依想像競合從一重之加重詐欺罪
    處斷，然就所犯輕罪之一般洗錢罪，於洗錢防制法第16條第
    2項規定「犯前二條之罪，在偵查或審判中自白者，減輕其
    刑」；被告甲○○就所犯參與犯罪組織罪，於組織犯罪防制條
    例第8條第1項後段規定「犯第3條之罪，偵查及審判中均自
    白者，減輕其刑」。而想像競合犯之處斷刑，本質上係「刑
    之合併」，其所謂從一重處斷，乃將想像競合犯組成之評價
    上數罪，合併為科刑一罪，其所對應之刑罰，亦合併其評價
    上數罪之數法定刑，而為一個處斷刑。易言之，想像競合犯
    侵害數法益者皆成立犯罪，論罪時必須輕、重罪併舉論述，
    同時宣告所犯各罪名，包括各罪有無加重、減免其刑之情形
    ，亦應說明論列，量刑時併衡酌輕罪部分量刑事由，評價始
    為充足。因此，法院決定處斷刑時，雖以其中最重罪名之法
    定刑，做為裁量之準據，惟於裁量其輕重時，仍應將輕罪合
    併評價在內。基此，除非輕罪中最輕本刑有較重於重罪之最
    輕本刑，而應適用刑法第55條但書規定重罪科刑之封鎖作用
    ，須以輕罪之最輕本刑形成處斷刑之情形以外，則輕罪之減
    輕其刑事由若未形成處斷刑之外部性界限，自得將之移入刑
    法第57條或第59條之科刑審酌事項內，列為是否酌量從輕量
    刑之考量因子。是法院倘依刑法第57條規定裁量宣告刑輕重
    時，一併具體審酌輕罪部分之量刑事由，應認其評價即已完
    足，尚無過度評價或評價不足之偏失（最高法院108年度台
    上字第4405號、109年度台上字第3936號判決意旨參照）。
    被告甲○○於偵查及法院審理時已就違反洗錢防制法、參與組
    織犯罪之犯罪事實為自白；被告乙○○於原審審理時已就洗錢
    之犯行為自白，本應各依上開規定減輕其刑，雖因想像競合
    犯之關係而從一重之三人以上共同冒用公務員名義詐欺取財
    罪處斷，上開輕罪之減輕其刑事由未形成處斷刑之外部性界
    限，然依前揭說明，仍應於依刑法第57條規定量刑時，審酌
    上開輕罪之減輕其刑事由，作為被告2人量刑之有利因子，
    於下述量刑時一併審酌。
四、罪刑部分撤銷改判、沒收部分上訴駁回：
  ㈠原審同認被告2人有罪而予以論罪科刑，固非無見。惟被告2
    人固僅為非對全盤詐欺行為掌有指揮監督權力核心之取款「
    車手」，然與告訴人第一線接觸收受款項，為遂行本件詐欺
    犯行所不可或缺之角色，且其等所屬本案詐欺集團，以詐騙
    手段接續致告訴人陷於錯誤，而陸續交付200萬元，告訴人
    所受損害甚鉅，並據告訴人於本院到庭陳稱：伊遭詐騙之款
    項，是伊去借來作為治療兒子癌症之標靶藥物費用，被告曾
    說要賠償，但迄未履行等語（見本院卷第127頁），且據被
    告甲○○陳稱：其於本案前尚有犯另案詐欺犯行，並因此經高
    雄之警察逮捕等語（見原審卷第88頁），被告乙○○於本案前
    亦已因參與詐欺集團犯罪組織經檢察官起訴，現由臺北地院
    以109年度訴字第953號審理中，是被告2人於遂行本案犯行
    前均已因參與詐欺犯行遭檢、警查獲，仍未知悔悟復犯本案
    ，品行素行確屬非佳，原審未能充分審酌被告2人上開素行
    、本案犯罪所生危害情節及告訴人所受損害程度，於量刑上
    尚有未當。檢察官上訴認原審量刑過輕，且未依組織犯罪防
    制條例第3條第3項規定對被告甲○○宣告強制工作等語，就強
    制工作部分，固因釋字第812號解釋認上開強制工作之規定
    違憲而失其效力，檢察官此部分之上訴固無理由，然其餘上
    訴部分則屬有據，基於罪刑不可分原則，應由本院就原審判
    決罪刑部分予以撤銷改判。而被告乙○○固亦提起上訴，然僅
    空言陳稱：其係受脅迫從事詐欺行為，也想脫離該詐欺集團
    ，請求減刑云云，未能提出具體事證以實其說，尚無可採，
    上訴並無理由。
  ㈡爰審酌被告2人正當青壯之齡，被告甲○○尚自承本案案發時有
    與父親一起工作等語，顯非無謀生能力，竟不思循合法途徑
    賺取財物，反而參加本件詐欺集團，共同對告訴人施用詐術
    而騙取金錢，致告訴人陷於錯誤，陸續提領向他人借貸而來
    、原為支付其子癌症治療標靶藥物費用之200萬元交付被告
    甲○○，使告訴人受有財產之重大損害，被告2人迄未賠償告
    訴人任何損害，另考以其等參與本案犯罪之程度，及係本案
    詐欺集團中與告訴人第一手接觸之行為人，為遂行本案犯行
    所不可或缺之角色，且被告2人為本案犯行前已因參與詐欺
    犯行遭檢、警查獲，業如前所述，仍未知悔悟復犯本案，品
    行素行非佳，復考量被告2人犯罪之動機、目的、手段，及
    其等犯後坦承犯行，合於前開輕罪之自白減輕其刑事由之量
    刑有利因子，兼衡以被告甲○○自陳為高中肄業之教育程度、
    現無工作、經濟來源為其父親、未婚、無需扶養家人及勉強
    維持之家庭生活與經濟狀況；被告乙○○於原審審理時自陳為
    高中肄業之教育程度、現無工作、經濟來源為家人、未婚、
    無需扶養家人及勉強維持之家庭生活與經濟狀況等一切情狀
    ，量處如主文第2項所示之刑。
  ㈢沒收部分上訴駁回：
  ⒈按刑法於105年7月1日修正施行後，就沒收制度定性為刑罰及
    保安處分以外之法律效果，具有獨立性，而非刑罰（從刑）
    。另於刑事訴訟法第455條之27第1項規定：「對於本案之判
    決提起上訴者，其效力及於相關之沒收判決；對於沒收之判
    決提起上訴者，其效力不及於本案判決。」查本案檢察官及
    被告乙○○係就原判決有關罪刑部分提起上訴，效力自應及於
    沒收部分。
  ⒉原判決就沒收部分，業已敘明：①扣案之被告甲○○所有行動電
    話（品牌：iPhone，顏色金色，序號：000000000000000號
    ）及被告乙○○所有之行動電話（品牌：iPhone，序號：0000
    00000000000 號），屬被告2人所有供犯罪所用之物，應依
    刑法第38條第2項規定宣告沒收；②未扣案之被告甲○○因本案
    所獲得報酬6萬元，為其犯罪所得，且未實際發還告訴人，
    應依刑法第38條之1第1項前段、第3項規定宣告沒收，並於
    全部或一部不能沒收或不宜執行沒收時，追徵其價額。被告
    乙○○就本案贓款並無事實上處分權限，亦無證據足認其自本
    案有取得任何報酬，爰不為沒收之諭知。經核原審就上開沒
    收部分之認定，於法均無違誤，是應就此部分駁回被告上訴
    。而被告甲○○固辯稱：其所取得之6萬元報酬，於警逮捕時
    業經扣案云云，然據本案於110年7月29日在被告甲○○位於新
    北市淡水區住所處拘提其到案之員警陳安迪、林俊宏陳稱：
    拘提時並未自被告甲○○身上扣得6萬元款項等語，有本院公
    務電話查詢紀錄表可稽（參本院卷第144、146頁），其上開
    所辯尚非有據，附此敘明。
五、被告乙○○經本院合法傳喚未到庭，其固於本案110年12月16
    日上午9時30分言詞辯論期日終結後之翌日（17日），始具
    狀表示因身體不適要請假云云，並舉110年12月16日恩友診
    所藥品明細及收據1紙為據（參本院卷第152頁），然上開單
    據未敘明被告乙○○有何病症，復未具體記載其當日具體看診
    時間，無從據以認被告乙○○有何於本案審理期日不能到庭應
    訊之正當理由，爰不待其陳述，為一造辯論判決。
據上論斷，應依刑事訴訟法第368條、第369條第1項前段、第364
條、第371條、第299條第1項前段，組織犯罪防制條例第3條第1
項後段，洗錢防制法第14條第1項，刑法第11條前段、第28條、
第339條之4第1項第1款、第2款、第55條，刑法施行法第1條之1
第1項，判決如主文。　　
本案經檢察官鄭世揚提起公訴，檢察官張嘉婷提起上訴，檢察官
陳慧玲到庭執行職務。
中　　華　　民　　國　　110 　年　　12　　月　　30　　日
            　　　刑事第八庭  審判長法　官  陳世宗
　　                                法　官  呂寧莉
　　                                法　官  林呈樵
以上正本證明與原本無異。
如不服本判決，應於收受送達後20日內向本院提出上訴書狀，其
未敘述上訴之理由者並得於提起上訴後20日內向本院補提理由書
（均須按他造當事人之人數附繕本）「切勿逕送上級法院」。
                                      書記官　謝雪紅
中　　華　　民　　國　　110 　年　　12　　月　　30　　日
附錄：本案論罪科刑法條全文　
中華民國刑法第339條之4
犯第339條詐欺罪而有下列情形之一者，處1年以上7年以下有期
徒刑，得併科1百萬元以下罰金：
一、冒用政府機關或公務員名義犯之。
二、三人以上共同犯之。
三、以廣播電視、電子通訊、網際網路或其他媒體等傳播工具，
    對公眾散布而犯之。
前項之未遂犯罰之。
組織犯罪防制條例第3條
發起、主持、操縱或指揮犯罪組織者，處3年以上10年以下有期
徒刑，得併科新臺幣1億元以下罰金；參與者，處6月以上5年以
下有期徒刑，得併科新臺幣1千萬元以下罰金。但參與情節輕微
者，得減輕或免除其刑。
具公務員或經選舉產生之公職人員之身分，犯前項之罪者，加重
其刑至二分之一。
犯第1項之罪者，應於刑之執行前，令入勞動場所，強制工作，
其期間為3年。
前項之強制工作，準用刑法第90條第2項但書、第3項及第98條第
2項、第3項規定。
以言語、舉動、文字或其他方法，明示或暗示其為犯罪組織之成
員，或與犯罪組織或其成員有關聯，而要求他人為下列行為之一
者，處3年以下有期徒刑，得併科新臺幣3百萬元以下罰金：
一、出售財產、商業組織之出資或股份或放棄經營權。
二、配合辦理都市更新重建之處理程序。
三、購買商品或支付勞務報酬。
四、履行債務或接受債務協商之內容。
前項犯罪組織，不以現存者為必要。
以第5項之行為，使人行無義務之事或妨害其行使權利者，亦同
。
第5項、第7項之未遂犯罰之。
洗錢防制法第14條
有第二條各款所列洗錢行為者，處7年以下有期徒刑，併科新臺
幣5百萬元以下罰金。
前項之未遂犯罰之。
前二項情形，不得科以超過其特定犯罪所定最重本刑之刑。